臺灣彰化地方法院民事判決
110年度訴字第1087號
原      告  賴薀賜（即賴蕰賜）

訴訟代理人  汪紹銘律師
被      告  曾麗娟  

上列當事人間請求請求塗銷抵押權登記事件，本院於民國110年 
12月24日言詞辯論終結，判決如下：
    主      文
確認被告就如附表所示不動產，於民國88年5月14日設定登記（
彰化縣員林地政事務所收件年期字號88年員字第006386號）、共
同擔保債權總金額新台幣200萬元之抵押權不存在。
被告應將前項抵押權設定登記予以塗銷。
被告不得持本院簡易庭110年度司拍字第123號拍賣抵押物民事裁
定為執行名義，聲請對原告之財產為強制執行。
訴訟費用由被告負擔。
    事實及理由
一、原告主張：原告所有如附表所示不動產(下稱系爭不動產)，
    於民國88年5月1日提供被告設定擔保債權總金額新台幣（下
    同）200萬元之普通抵押權（下稱系爭抵押權），於88年5月
    14日登記完畢（內容如附表說明欄所示）。嗣被告聲請本院
    簡易庭以110年度司拍字第123號民事裁定准予拍賣（下稱系
    爭拍賣抵押物裁定）。其聲請狀雖記載系爭抵押權乃擔保原
    告於90年5月1日向被告之183萬元借款債權，並提出原告於 
    90年5月1日簽發、到期日91年5月1日、票號TS305730號、金
    額183萬元之本票1紙為證。惟其借款日期與系爭抵押權存續
    期間為自88年5月1日起並不相符，被告亦不能證明該擔保債
    權之存在，其抵押權設定因違反抵押權之從屬性而不生效力
    。又系爭抵押權未登記所擔保債權之種類，登記之清償日期
    為依本票記載。然前開本票為抵押權設定後之90年5月1日簽
    發，不應列入抵押權擔保範圍，且自到期日起算已罹於3年
    時效而消滅。被告於訴訟中所稱本件抵押權所擔保者為訴外
    人陳秀端（原告配偶）因合會關係所欠債務，則與原告無關
    。況由被告所提互助會簿，如以被告為最後一會得標者，其
    請求權時效以15年計算，亦於103年8月10日時效消滅。被告
    於消滅時效完成後，復未於5年內實行其抵押權，依民法第8
    80條規定，系爭抵押權也因除斥期間屆滿而消滅等情，為此
    提起本件訴訟，請求：⑴確認系爭抵押權不存在；並依民法
    第767條第1項中段規定，求為：⑵被告應將系爭抵押權設定
    登記塗銷；⑶被告不得持系爭拍賣抵押物裁定為執行名義，
    聲請對於原告之財產為強制執行之判決。
二、被告則以：原告同意以系爭不動產設定抵押權，代表設定時
    該債務已產生，不然不會平白無故提供不動產供擔保設定。
    本項債務是原告太太陳秀端因為合會關係所欠債務，經多人
    協調最後同意由原告提供擔保，絕非沒有債權債務關係。而
    該本票是原告與陳秀端經過多年都未還錢，最後經協調後才
    再補簽，以保障被告權利。本票背面並明確記載「此本票已
    提供土地作為抵押給曾麗娟女士，不得轉讓他人」，系爭抵
    押權之債務確實成立。另被告遇到原告及陳秀端，偶爾都會
    口頭要求二人或多或少還些錢，所以沒有消滅時效問題。但
    原告及陳秀端都無動無衷，被告無計可施才聲請拍賣抵押物
    ，原告都沒還錢，債權應該還存在，要求被告塗銷抵押權不
    合理等情。並聲明駁回原告之訴。
三、下列事實，為兩造不爭執，並有原告所提土地及建物登記謄
    本、拍賣抵押物裁定、聲請拍賣抵押物狀及本票影本為證，
    復經本院調取110年度司拍字第123號拍賣抵押物民事卷查明
    無誤，堪認定屬實。
　⒈因原告配偶陳秀端與被告有合會（互助會）之債權債務關係
    ，原告乃於88年5月1日提供其所有之系爭不動產予被告設定
    系爭抵押權，於88年5月14日登記完畢，登記內容如附表說
    明欄所示（他項權利證明書、抵押權設定契約書等影本見前
    開拍賣抵押物民事卷第33-39頁）。系爭抵押權設定登記時
    ，原告並無簽發本票給被告（本院卷第65頁）。
　⒉原告為擔保陳秀端與被告間之合會債權債務，在系爭抵押權
    設定登記後，於90年5月1日簽發票號TS305730號、面額183
    萬元、到期日91年5月1日、受款人為被告之本票1紙（本院
    卷第20-21頁）交付被告，並於本票背面記載：「此本票已
    提供土地作為抵押給曾麗娟女士，不得轉讓他人。」（本院
    卷第65頁）。
　⒊被告於110年9月6日聲請拍賣前開抵押物，經本院簡易庭司法
    事務官以110年度司拍字第123號裁定准許。該聲請拍賣抵押
    物聲請狀記載原告於90年5月1日向被告借貸183萬元，而提
    供設定系爭抵押權為誤寫，實際上是陳秀端積欠被告會錢才
    設定抵押權（本院卷第66頁）。
　⒋被告尚未以該拍賣抵押物裁定為執行名義，聲請就系爭不動
    產強制執行。
四、爭執事項及其判斷
　㈠系爭抵押權是否存在？
　⒈按普通抵押權為典型的擔保物權，係依存於所擔保之特定債
    權而存在，必先有被擔保之債權存在，而後抵押權始得成立
    。即普通抵押權之成立，應以所擔保之債權存在為前提，債
    權若不存在，抵押權即失所依附，縱有抵押權之登記，該抵
    押權亦屬無效，此即抵押權成立上之從屬性。另抵押權為不
    動產物權，非經登記不生效力，抵押權人僅能依設定登記內
    容行使其權利，抵押權之債權人及債務人究為何人，亦應以
    設定登記之內容為準（最高法院72年台上字第2432號判決先
    例、70年度第18次民事庭會議決議㈢參照）。故普通抵押權
    所擔保之債權，應以登記內容為準，並以抵押權登記之權利
    人（債權人）及債務人間之特定債權為限，否則即與抵押權
    之從屬性相扞格。
　⒉本件依登記內容及抵押權設定契約書所示，系爭抵押權原因
    發生日期與兩造訂立抵押權設定契約書日期為88年5月1日，
    債務人為原告，其清償日期、利息、遲延利息及違約金均登
    記為：「依據本票記載」。由此可知，系爭抵押權乃擔保被
    告對於原告之債權，且所擔保者為「本票」債權，故關於清
    償日期、利息等項均依本票記載。惟系爭抵押權設定登記當
    時，原告並未簽發本票給被告，而是2年後之90年5月1日，
    始簽發交付被告183萬元之本票1紙，為兩造所不爭執，系爭
    抵押權登記成立時，被告對原告並無該抵押權所擔保之本票
    債權存在，甚為顯然。至原告事隔2年後簽發交付之前揭本
    票，其本票債權之發生日期為90年5月1日，顯非系爭抵押權
    所擔保之債權。縱使原告於票據背面記載該本票已提供土地
    抵押給被告，亦無法反於抵押權設定登記內容，認為該本票
    為其擔保之債權。另被告抗辯系爭抵押權是因原告之配偶陳
    秀端積欠伊合會債務，因此由原告提供設定系爭抵押權，以
    擔保該項債權債務關係等情，雖為原告不爭之事實。然系爭
    抵押權登記內容，除無從解為所擔保之債權為合會債權外，
    被告所稱之合會債權債務關係，乃存在於被告與訴外人陳秀
    端間，原告並非債務人，亦不能謂該項對於陳秀端之債權為
    系爭抵押權所擔保之範圍。故原告主張系爭抵押權所擔保之
    債權不存在，堪以採取。則基於抵押權之從屬性，系爭抵押
    權縱有抵押權之登記，於法亦屬無效。然該無效之抵押權仍
    未塗銷，被告更據以聲請本院裁定准予拍賣抵押物，致原告
    私法上之地位有受侵害之危險。原告請求確認該抵押權不存
    在，即屬正當。
　㈡原告得否請求塗銷抵押權設定登記及請求被告不得持系爭拍
    賣抵押物裁定聲請對於原告強制執行？
　　按所有人對於妨害其所有權者，得請求除去之。有妨害其所
    有權之虞者，得請求防止之。此觀民法第767條第1項規定即
    明。系爭抵押權因無被擔保之債權存在，違反抵押權之從屬
    性而無效，業如前述。而該無效抵押權登記之存在，顯然妨
    害原告就系爭不動產之所有權（共有權），被告取得系爭拍
    賣抵押物裁定，即得據為執行名義聲請對原告強制執行，而
    有妨害原告系爭不動產所有權之虞。原告本於所有權之作用
    ，請求被告塗銷前開抵押權設定登記，並不得持系爭拍賣抵
    押物裁定對原告財產為強制執行，於法亦屬有據。
五、綜上所述，原告請求確認系爭抵押權不存在，並依民法第76
    7條第1項之規定，請求被告塗銷系爭抵押權之設定登記，暨
    請求被告不得執系爭拍賣抵押物裁定為執行名義，聲請對於
    原告之財產為強制執行，均屬正當，應予准許。
六、本件事證已明確，兩造其餘攻擊防禦方法及舉證，經審酌後
    於判決之結果不生影響，不予贅詞論列。
據上論結，原告之訴為有理由，依民事訴訟法第78條，判決如主
文。
中　　華　　民　　國　　111 　年　　1 　 月　　12 　　日
                          民事第一庭
                              法　官　陳瑞水
以上正本係照原本作成。
如對判決上訴，應於判決送達後20日內向本院提出上訴狀。如委
任律師提起上訴者，應一併繳納上訴審裁判費。
中　　華　　民　　國　　111 　年　　1 　 月　　12 　　日
                                書記官　廖春慧



附表：　　　　　    　　　　　　　　　　　　　　　　110年度訴字第1087號        編  號 土        地        坐        落      面      積  （平方公尺）  權利範圍  縣  市 鄉 鎮 市     段  地  號    1 彰化縣 員 林 市   靜  修  1051 338.67 1/6 編    號 建  號 建物門牌 基 地 坐 落  主要用途、主要建材層數 建物面積  （平方公尺） 權利範圍  2  632 彰化縣○○市○○路00巷0號 彰化縣○○市○○段0000地號  磚造、住家用1層 139.50 1/6 說  明  前開不動產為原告賴薀賜（即賴蕰賜）所有，於民國88年5月1日提供被告曾麗娟設定擔保債權總金額新台幣200萬元、義務人及債務人均為賴薀賜、存續期限88年5月1日至100年5月1日、清償日期、利息、遲延利息及違約金均依據本票記載之普通抵押權，於88年5月14日登記完畢（彰化縣員林地政事務所收件年期字號：88年員字第006386號）。